【裁判字號】    99,交聲,637
【裁判日期】    990402
【裁判案由】    交管條例聲異
【裁判全文】
臺灣板橋地方法院交通事件裁定         99年度交聲字第637號
原處分機關  交通部公路總局臺北區監理所板橋監理站
異  議  人
即受處分人  甲○○
上列受處分人因違反道路交通管理處罰條例案件，對於交通部公
路總局臺北區監理所板橋監理站中華民國99年3 月8 日以板監裁
字第裁41-C00000000號所為之違反道路交通管理事件裁決書（原
舉發通知單號碼：北縣警交字第C00000000號），聲明異議，本
院裁定如下：
    主  文
原處分撤銷。
甲○○汽車駕駛人酒精濃度超過規定標準，處罰鍰新臺幣貳萬伍
仟元，吊扣普通重型機車駕駛執照拾貳個月，並施以道路交通安
全講習。
    理  由
一、本件受處分人（異議人）聲明異議意旨略以：
  (一)受處分人於民國96年5 月23日凌晨3 時許，因酒後騎乘車牌
    號碼6HJ-767 號重型機器腳踏車（下稱系爭重型機車），行
    經臺北縣板橋市○○路湳仔溝008 號燈桿前，經臺北縣政府
    警察局板橋分局（下稱舉發機關）交通分隊員警攔查實施酒
    精濃度測試，當場測得受處分人呼氣所含酒精濃度為每公升
    0.70毫克（下稱系爭酒後駕車行為），除由警移置保管系爭
    重型機車禁止其騎乘外，並由舉發機關於同日依道路交通管
    理處罰條例第35條第1 項第1 款規定，以該局北縣警交字第
    C00000000 號舉發違反道路交通管理事件通知單（下稱系爭
    舉發通知單）舉發，再由交通部公路總局臺北區監理所板橋
    監理站（下稱原處分機關）依同條項規定，於99年3 月8 日
    以板監裁字第裁41-C00000000號號違反道路交通管理事件裁
    決書（下稱系爭裁決書）裁處罰鍰新臺幣（下同）45,000元
    ，並吊扣駕駛執照一年，另施以道路交通安全講習。
  (二)受處分人就系爭酒後駕車行為，並不爭執，惟受處分人就本
    件酒後駕車行為，已經臺灣板橋地方法院檢察署檢察官於96
    年5 月28日以該署96年度速偵字第1075號檢察官緩起訴處分
    書（下稱系爭緩起訴處分書）為緩起訴之處分，緩起訴期間
    為一年，並命受處分人書立悔過書、另於收受該緩起訴處分
    書之執行緩起訴處分命令通知書後六個月內，向公益團體支
    付20,000元（下稱系爭緩起訴處分、系爭緩起訴條件）確定
    ，而受處分人並已經履行該等條件完畢，爰聲請撤銷系爭裁
    決書等語。
二、按「汽車駕駛人，駕駛汽車經測試檢定有下列情形之一者，
    處新臺幣一萬五千元以上六萬元以下罰鍰，並當場移置保管
    該汽車及吊扣其駕駛執照一年；因而肇事致人受傷者，並吊
    扣其駕駛執照二年；致人重傷或死亡者，吊銷其駕駛執照，
    並不得再考領：一、酒精濃度超過規定標準。二、吸食毒品
    、迷幻藥、麻醉藥品及其相類似之管制藥品。」、「汽車駕
    駛人拒絕接受第一項測試之檢定者，處新臺幣六萬元罰鍰，
    並當場移置保管該汽車及吊銷該駕駛執照；如肇事致人重傷
    或死亡者，吊銷該駕駛執照，並不得再考領。」、「汽車駕
    駛人，曾依第二十九條第四項、…、第三十五條第三項前段
    、第四項前段、…、第六十一條第一項第三款、第四款後段
    規定吊銷駕駛執照者，三年內不得考領駕駛執照；…。」，
    ，道路交通管理處罰條例第35條第1 項、第4 項、第67條第
    2 項前段分別定有明文；復依違反道路交通管理事件統一裁
    罰基準及處理細則第2 條第1 項規定之附件「違反道路交通
    管理事件統一裁罰基準表」規定，就「違規車種類別或違規
    情節」為「機器腳踏車」、「違反事件」為「駕駛人其吐氣
    所含酒精濃度超過每公升０、五五亳克以上或血液中酒精濃
    度超過百分之０‧一一以上」之違反道路交通管理處罰條例
    第35條第1 項第1 款之行為，在「期限內繳納或到案聽候裁
    決者」，依「統一裁罰基準」為「罰鍰45,000元」，其備註
    欄並載以「一、並當場移置保管該汽車及吊扣其駕駛執照一
    年。因而肇事致人受傷者，並吊扣駕駛執照二年；致人重傷
    或死亡者，吊銷其駕駛執照，並不得再考領。二、駕駛營業
    大客車者，吊銷其駕駛執照。三、應接受道路交通安全講習
    。四、汽車駕駛人肇事拒絕接受或肇事無法實施測試之檢定
    者，應由交通勤務或依法令執行交通稽查任務人員，將其強
    制移由受委託醫療或檢驗機構對其實施血液或其他檢體之採
    樣及測試檢定。五、同時違反刑事法律者，經裁判確定處以
    罰金低於本條例第九十二條第三項所訂最低罰鍰基準規定者
    ，應依本條例裁決繳納不足最低罰鍰之部分。」（附註：上
    開違反法條及基準表之規定，於受處分人違規時至原處分機
    關為系爭裁決書時，均未有修正）。
三、本件受處分人因系爭酒後駕車行為，經檢察官以系爭緩起訴
    處分書為緩起訴之處分，受處分人已就系爭緩起訴條件履行
    完畢，且系爭緩起訴處分已經於97年6 月14日期滿未經撤銷
    等情，有系爭緩起訴處分書、臺灣高等法院被告前案紀錄表
    在卷可查，經查：
  (一)按「一行為同時觸犯刑事法律及違反行政法上義務規定者，
    依刑事法律處罰之。但其行為應處以其他種類行政罰或得沒
    入之物而未經法院宣告沒收者，亦得裁處之。前項行為如經
    不起訴處分或為無罪、免訴、不受理、不付審理之裁判確定
    者，得依違反行政法上義務規定裁處之。」，94年2 月5 日
    公布並於95年2 月5 日施行之行政罰法第26條定有明文。此
    條即所謂一事不二罰原則，探究其立法目的，無非以一行為
    同時觸犯刑事法律及違反行政法上義務規定時，由於刑罰與
    行政罰同屬不法行為之制裁，而刑罰之懲罰作用較強，依刑
    事法律處罰即足資警惕，實無一事二罰再處行政罰之必要，
    但罰鍰以外之沒入或其他種類行政罰，因兼具維護公共秩序
    之作用，為達行政目的，行政機關仍得併予裁處。
  (二)而就汽車駕駛人酒後駕車時，如同時觸犯刑法第185 條之3
    之公共危險罪者，道路交通主管機關除依上開行政罰法第26
    條第1 項但書規定，處以其他種類行政罰外，關於行政罰鍰
    部分，應依行政罰法第26條、道路交通管理處罰條例第10條
    等規定移送地方法院檢察署處理，其後非有行政罰法第26條
    第2 項所定不起訴等事由，不得裁處行為人罰鍰。上開行政
    罰法第26條第2 項雖以應受行政罰之行為如經不起訴處分或
    為無罪、免訴、不受理、不付審理之裁判確定者，始得另為
    裁決處罰，而未明文包括緩起訴處分在內，但考量緩起訴處
    分之性質，因屬附條件之便宜不起訴處分，須待緩起訴之條
    件成就後，始發生如同確定不起訴處分之禁止再訴效力，故
    於緩起訴之猶豫期間屆滿，復未經撤銷緩起訴時，緩起訴始
    發生如同確定之不起訴處分之效力，此時，行為人始終局的
    不受刑事法之訴追，該緩起訴處分方具實質之禁止再訴之確
    定力，而原處分機關於此時再為裁決，行為人方無同時遭行
    政處罰及刑事訴追之二罰危險，因此，解釋上行政罰法第26
    條第2 項之規定，就緩起訴處分而言，應係指條件成就之緩
    起訴處分；因此，酒後駕車同時觸犯公共危險犯行，行為人
    雖經緩起訴處分，然於緩起訴處分條件成就前，因行為人尚
    有受撤銷緩起訴再受刑事追訴之風險，行政機關自不得就同
    一事由裁處行為人罰鍰處分，以免行為人受有一事二罰之危
    險（臺灣高等法院暨所屬法院96年11月28日九十六年法律座
    談會刑事類提案第36號研討意見參照）。
  (三)又緩起訴處分，檢察官得依刑事訴訟法第253 條之2 之規定
    ，命被告於一定期間內遵守或履行該條第1 項各款規定事項
    ，而於檢察官依上開條項第3 至第6 款之規定，命被告為各
    項款之金錢給付、勞務給付及處遇措施時，依同條第2 項規
    定，除應得被告之同意（因已涉及被告之人身自由及財產之
    拘束，且生未經裁判即終局處理案件之實質效果，自應考慮
    被告之意願）外，就該條項第3 款至第6 款規定內容，其中
    除同條項第3 款係涉民事賠償責任、第6 款係在矯治行為人
    身心疾病外，就同條項第4 、5 款規定內容，雖非屬於刑罰
    之罰金刑或拘役刑性質，但實質上均係對行為人之制裁，並
    造成行為人財產、自由、尊嚴等權利不利的影響（臺灣高等
    法院臺中分院96年度交抗字第262 號裁定要旨參照），是以
    ，無論檢察官課以被告以上何種負擔，雖此等負擔並非「刑
    罰」，但性質上應屬實質制裁，已對被告權利產生影響。故
    檢察官對受處分人所為之緩起訴處分，實已產生實質刑罰之
    效果。況本於對被告不利益之規定不得任意擴張解釋之原則
    ，行政罰法第26條第2 項所謂「不起訴處分確定」之規定自
    不應任意擴張包括「緩起訴處分」。是受處分人如已受附負
    擔之緩起訴處分，實已產生實質刑罰之效果，已如前述，若
    再任意擴張解釋，亦有違行政罰法第26條規定之「一事不二
    罰」之立法目的。
  (四)是就酒後駕車經檢察官為緩起訴處分，並命被告向公益團體
    捐款或提供義務勞務者，被告係履行檢察官為緩起訴處分命
    令，此等命令名義上雖非刑罰，但仍是一種特殊的處遇措施
    ，造成被告之財產減少或義務增加，性質上亦屬干預人民自
    由之處分，與刑事制裁無異，實質上為刑事處罰。故檢察官
    為緩起訴處分並命向公益團體捐款者，其捐款解釋上亦屬道
    路交通管理處罰條例第35條第8 項所規定之罰金，監理機關
    雖不得再為行政裁罰，惟若行為人所支付之緩起訴處分金，
    未達道路交通管理處罰條例第92條第3 項所訂最低罰鍰基準
    規定者，依該條例第35條第8 項之規定，即須補繳不足最低
    罰鍰之部分，始為適法。如一方面認為行為人依檢察官緩起
    訴處分命令而為金錢給付，與受刑事處罰無異，依行政罰法
    第26條之規定，監理機關不得再行裁罰；一方面卻又認為該
    等金錢給付不屬於道路交通管理處罰條例第35條第8 項所定
    罰金，無需依該項規定補繳不足最低罰鍰部分之差額，理由
    顯有矛盾。且若緩起訴捐款金額低於最低罰鍰金額，亦有失
    公平（臺灣高等法院暨所屬法院98年法律座談會刑事類提案
    第24號之審查意見及研討結果，即甲說(三)理由部分）。
  (五)查以，本件系爭緩起訴處分由檢察官附以命被告支付公益團
    體捐款之系爭緩起訴條件，惟該指定金額為20,000元，顯不
    足其最低應繳罰鍰45,000元，是依上開說明，原處分機關雖
    得依行政罰法第26條第1 項但書規定，裁處道路交通管理處
    罰條例第35條第1 項規定之吊扣、吊銷駕照、施以道路交通
    安全講習之其他種類行政罰，惟就罰鍰部分，僅能處以上開
    不足額部分（即25,000元）是本件系爭裁決書就異議人系爭
    酒後駕車行為超額裁處罰鍰，難認適法。
  (六)復按「汽車駕駛人，因違反本條例及道路交通安全規則之規
    定，受吊銷駕駛執照處分時，吊銷其持有各級車類之駕駛執
    照。」，94年12月14日修正公布並於95年3 月1 日施行之道
    路交通管理處罰條例第68條定有明文。查其修正過程與修正
    條文，立法委員認為原條文「汽車駕駛人，因違反本條例及
    道路交通安全規則之規定，受吊扣或吊銷駕駛執照處分時，
    受吊扣或吊銷其持有各級車類之駕駛執照」之規定，將違法
    或違規駕駛人所持有各級車類之駕駛執照一併吊扣或吊銷，
    失之過酷，對於人民工作與生活影響過鉅，有違比例原則，
    經與交通部協商後，乃將其中「受吊扣處分者，吊扣其持有
    各級車類之駕駛執照」部分之規定刪除。是駕駛人違反道路
    交通管理處罰條例第35條第1 項第1 款之規定而受吊扣駕駛
    執照處分時，依修正後同法第68條規定並參照其修正意旨，
    應僅得吊扣違規或違法當時駕駛車類之駕駛執照。復查以，
    酒醉駕車行為均製造法所不容許之風險，以風險製造之立場
    觀之，並不因駕駛車輛種類之不同，而有所差別。但從風險
    實現之觀點而言，酒醉駕駛車類之不同，其對於交通安全衍
    生之實害結果也有所差異，如駕駛人駕駛低一級之車類違反
    本條例之規定時，不論其所造成之實害結果，而一律吊扣駕
    駛人所持有之各類駕照，亦有違反相同事件相同處理，不同
    事件不同處理之平等原則（臺灣高等法院暨所屬法院97年法
    律座談會刑事類提案第40號討論暨審查意見參照）。準此，
    依現行道路交通管理處罰條例第68條規定，條文僅規定吊銷
    駕照處分效力與執行方式，並未規定吊扣駕照之執行，則交
    通監理機關對於受處分人因有違反道路交通管理處罰條例之
    情形，應受吊扣駕駛執照處分時，僅吊扣受處分人違規或違
    法當時所駕駛車類之駕駛執照即為已足，不得再對受處分人
    吊扣其持有其他各類車輛之駕駛執照（臺灣高等法院97年度
    交抗字第2082、2045號裁定要旨參照）。
  (七)依上開說明，道路交通管理處罰條例第35條第1 項所指之「
    吊扣」駕駛執照，應依據違規人於查獲酒後駕車時，當時係
    持有何類級之駕駛執照、駕駛何級類之汽車或機器腳踏車之
    事實，參照同條例第21條第1 項第1 、2 、9 款、第2 項、
    道路交通安全規則第53條、第61條、第61條之1 之規定，認
    定違規人於違反酒後駕車規定之同時，是否同時違反同條例
    21 條 之未持照駕駛之規定，並據以認定所應吊扣之何種類
    、何級種之駕駛執照（至於，同條之「吊銷」駕駛執照，依
    同條例第68條規定，係吊銷持有之各級車類之駕駛執照，其
    法律效果已經明確，無需再究明）。而就違規人違反同條例
    第35 條 第1 項規定，而未同時違反同條例第21條規定之情
    形（亦即，持用高級車類駕駛執照於酒後駕駛低級車種之違
    規態樣），應依同條例第35條規定處以罰鍰、吊扣駕駛執照
    、施以道路交通安全講習，而就所吊扣之駕駛執照，係駕駛
    人於該查獲時所駕駛之該級類汽車或機器腳踏車之該級類之
    駕駛執照（亦即，該級車類駕駛執照，而監理機關於執行上
    ，因依目前實務，均僅發予最高級車類之駕駛執照，是依該
    實務現狀，監理機關可以在受處分人所持有之該最高級車類
    駕駛執照上加註禁止其駕駛其遭查獲酒駕時所駕駛之該車類
    之駕駛執照之方式，以為執行方法）。
  (八)本件受處分人既係騎乘普通重型機器腳踏車而有呼氣酒精濃
    度超過規定標準之違規行為，依上開說明，自僅能吊扣其普
    通重型機器腳踏車駕駛執照。本件系爭裁決書主文僅記載「
    吊扣駕照」，而未依受處分人遭查獲酒駕時所駕駛車輛種類
    載明吊扣何種類級駕駛執照，容係有瑕疵，而本件違規行為
    僅單一，系爭裁決書主文，既有上開不當，自應由本院撤銷
    原處分，自為適法處分。
四、原處分機關認受處分人有系爭酒後駕車違規事實，而依道路
    交通管理處罰條例第35條第1 項第1 款規定，以系爭裁決書
    為上開之處罰，固非無見，然系爭裁決書既有就受處分人系
    爭酒後駕車行為超額裁處罰鍰之不適法處以及主文記載之瑕
    疵，自應由本院撤銷系爭裁決書，另為主文第二項所示之處
    分，以資適法。
據上論斷，應依道路交通管理處罰條例第87條第2 項，道路交通
案件處理辦法第20條，裁定如主文。
中    華    民    國    99    年    4     月    2     日
                    交通法庭  法  官  陳世旻
上列正本證明與原本無異。
如不服本裁定，應於裁定送達後五日內敘明抗告理由，向本院提
出抗告狀。
                              書記官  楊雅芳
中    華    民    國    99    年    4     月    15    日

司法院資訊處製作；財團法人民間司法改革基金會備份。
